【裁判字號】    92,上訴,388
【裁判日期】    920701
【裁判案由】    傷害致死
【裁判全文】
臺灣高等法院臺中分院刑事判決                    九十二年度上訴字第三八八號
    上  訴  人
    即  被  告  甲○○
    輔  佐  人  乙○○
    即被告父親
    選任辯護人  賴利水
右上訴人因傷害致死案件，不服臺灣臺中地方法院九十一年度自字第七三○號中華民
國九十二年一月十七日第一審判決，提起上訴，本院判決如左：
    主      文
上訴駁回。
    事      實
一、徐蘭蓀（已死亡）於民國（下同）九十一年五月二十六日中午十二時五十分許，
    至臺中市○○路五○號「北吉亭休閒家飲料店」購買飲料，因有無付款乙事，與
    該店某女性店員發生言語爭執。甲○○當時正在店內與女性店員聊天，見狀後主
    動出面與徐蘭蓀理論，其在客觀上可預見徒手推倒年事已高之徐蘭蓀（七十八歲
    、十二年十一月十一日生），可能導致徐蘭蓀跌倒後發生嚴重骨折及因而傷重致
    死之情形，竟仍基於普通傷害之故意，出手將徐蘭蓀推倒在地，致徐蘭蓀受有右
    側股骨轉子間骨折之傷害。徐蘭蓀嗣經旁人扶起坐在該店門口坐椅上，因無人發
    現其受傷而未送醫診治。嗣因徐蘭蓀之子丙○發現徐蘭蓀外出未歸，乃出門四處
    尋覓，而於「北吉亭休閒家飲料店」門口發現徐蘭蓀，乃將徐蘭蓀送回住處。迄
    至同日晚上七時許，徐蘭蓀發生大、小便失禁之現象，丙○驚覺有異而將徐蘭蓀
    送往行政院國軍退除役官兵輔導委員會臺中榮民總醫院（下稱臺中榮民總醫院）
    檢查，始發現徐蘭蓀有前開骨折現象，於翌日進行右髖內固定手術，嗣因尿路感
    染，導致右側髖部感染併發急性骨髓炎及菌血症，再於九十一年六月十一日、同
    年六月十三日、同年七月九日、同年七月二十三日進行右髖清創手術，復因多次
    手術造成徐蘭蓀免疫力及抵抗力減弱，而感染肺炎，並於同年八月十九日，因肺
    炎導致呼吸衰竭，再引起多重器官衰竭而死亡。
二、案經徐蘭蓀之子丙○向原審法院提起自訴。
    理      由
一、訊據被告甲○○於原審審理時坦承出手將被害人徐蘭蓀推倒在地，惟矢口否認有
    何普通傷害致死之犯行，辯稱：徐蘭蓀患有老人痴呆症，因誤認已經付款而與「
    北吉亭休閒家飲料店」店員糾葛甚久，伊出面勸解，徐蘭蓀反而與伊糾纏不清，
    伊因與友人吳永智約好時間探望住院之友人張淑純，乃推開徐蘭蓀，徐蘭蓀坐在
    地上，隔壁理髮廳小姐隨即將其扶至椅子上坐，伊探詢徐蘭蓀住於何處？徐蘭蓀
    無法回答，伊離開之際，隨即囑咐前開女店員加以關照，明日再來瞭解。案發當
    時並未發現徐蘭蓀受有骨折或其他外傷，自訴人提出之診斷書載明「右髖疼痛、
    肢體運動障礙，無法行動」，則徐蘭蓀「右側股骨轉子間骨折」是否因跌倒所致
    ？而自訴人提出之死亡證明書記載徐蘭蓀死亡原因為「肺炎、呼吸衰竭及多重器
    官衰竭」，其他對於死亡有影響之疾病或身體狀況（但與引起死亡之疾病或傷害
    無直接關係者）為「腎功能不良、右側股骨轉子間骨折術後併骨髓炎」，即徐蘭
    蓀手術後雖發生骨髓炎，惟死亡原因顯非骨髓炎所致，是徐蘭蓀縱受有骨折，亦
    與死亡並無相當因果關係。且徐蘭蓀生前曾罹患蜂窩性組織炎及疝氣多年，於九
    十一年七月間，猶進行疝氣手術，若骨折有構成致死之原因，則徐蘭蓀不可能於
    住院後一個多月，再進行疝氣手術等語；被告原審之指定辯護人則辯護稱：被告
    將徐蘭蓀推倒在地，直接造成徐蘭蓀右側股骨轉子間骨折，經送醫急救後，醫院
    已對徐蘭蓀的骨折情形做好完善救治，並住院兩星期。嗣雖併發急性骨髓炎及菌
    血症，然也立刻獲得控制而轉成慢性骨髓炎。此慢性骨髓炎並無致命之危險，真
    正導致徐蘭蓀死亡之原因有三：首為徐蘭蓀年紀甚大，人體器官自然衰老衰竭，
    次為呼吸衰竭，末為伴隨手術而來之疼痛造成疝氣，並於醫院醫治疝氣過程中引
    發之肺炎。傷害致死罪為結果加重犯之一種，必以行為人的加害行為（傷害行為
    ）與結果（死亡結果）間有因果關係存在，所謂「因果關係」係依據經驗法則做
    客觀判斷，而可認定在通常情況，某條件均足以造成某結果者，該條件即與結果
    相當，而可認為行為與結果具有因果關係，若該條件在通常情況下，並不一定會
    造成該具體結果，而結果之發生又可認為係完全違反規則，或係偏離常規，則該
    條件與該結果即屬不相當，而不具有因果關係。被告推倒徐蘭蓀之動作，雖造成
    徐蘭蓀骨折之傷害，並併發骨髓炎，然皆已獲得某程度之控制，並不致於造成生
    命的危險。而徐蘭蓀除因年紀大本身伴隨之器官衰竭等原因外，其導致肺炎的原
    因也非骨折所引起，而係屬因人而異之疝氣所造成。換言之，是否所有的病患在
    此情況下皆會因手術疼痛而引起疝氣，並且因為疝氣的治療過程引發肺炎？誠屬
    可議。是此應為被害人個人特殊體質所引起，不能謂與被告的行為之間有相當之
    因果關係。而被害人死亡的結果在客觀上也非一般人所能預見之結果等語。惟查
    ：
（一）被告確有出手將被害人徐蘭蓀推倒在地乙情，業據被告於原審審理時坦承不諱
      ，核與自訴人丙○指訴情節相符。案發地點裝設之監視器拍攝之監視過程所翻
      製之光碟片，經原審當庭勘驗結果，被告確有出手將被害人徐蘭蓀推倒在地之
      畫面，有原審九十一年十一月十八日勘驗筆錄及勘驗照片附卷可稽，而被害人
      徐蘭蓀因而受有右側股骨轉子間骨折之傷害，亦有臺中榮民總醫院診斷證明書
      在卷足憑，堪信為真實。而徐蘭蓀於九十一年五月二十七日日進行右髖內固定
      手術，嗣因尿路感染，導致右側髖部急性感染併發急性骨髓炎及菌血症，再於
      同年六月十一日、同年六月十三日、同年七月九日、同年七月二十三日進行右
      髖清創手術，並於同年八月一日因肺炎併肺衰竭接受氣管插管及使用呼吸器，
      於同年八月十一日住進加護病房，而於同年八月十九日，因肺炎導致呼吸衰竭
      ，再引起多重器官衰竭而死亡等情，亦有臺中榮民總醫院診斷證明書及死亡診
      斷證明書及病歷資料在卷可證。
（二）刑法第二百七十七條第二項前段之傷害致死罪，以傷害行為與死亡結果之間有
      因果關係，為其成立要件。受傷後因疾病死亡，是否有因果關係，應視其疾病
      是否因傷害所引起而定，如係因傷致病，因病致死，則傷害行為與死亡之結果
      即有因果關係；倘被害人所受傷害，原不足引起死亡之結果，嗣因另有與傷害
      無關之其他疾病，或其他偶然獨立原因之介入，始發生死亡之結果時，即不能
      謂有因果關係（最高法院二十一年上字第二○○九號、二十四年上字第四七一
      號、二十九年非字第五二號判例參照）。經查，徐蘭蓀因右側股骨轉子間骨折
      至臺中榮民總醫院診治，到院時右腳比較短，有外翻變形的情形，且因為年紀
      大，容易感染的關係，所以併發骨髓炎。因為骨髓炎會持續發燒，細菌會侵入
      到血液裡面，產生菌血症。剛送到醫院的時候，醫院是針對徐蘭蓀的骨折做處
      理，約二個禮拜後，併發急性骨髓炎跟菌血症，醫院於九十一年六月十一日、
      同年六月十三日、同年七月九日、同年七月二十三日進行右髖清創手術，手術
      後急性骨髓炎的部分已經獲得控制，但有可能轉變成慢性骨髓炎。慢性骨髓炎
      不會有致命的危險，進行第二次右髖清創手術後，徐蘭蓀的急性骨髓炎已經大
      致獲得控制，發燒部分也已經緩解。如果發燒部分已經獲得緩解，其菌血症就
      跟著改善，病況也趨於穩定。徐蘭蓀在住院的期間，發生疝氣併部分腸阻塞，
      故緊急進行疝氣的手術。疝氣併部分腸阻塞跟菌血症沒有關係，跟手術完後的
      疼痛有關係。如果病人疼痛的話，身體會用力，就會把腸子擠到陰囊裡面去。
      因為徐蘭蓀進行了四次右髖清創手術，本身來講一定會疼痛，有可能是因為用
      力而導致疝氣併腸阻塞的情形。疝氣併腸阻塞有可能是因為疼痛的關係，但是
      疝氣併腸阻塞的原因很多，是否必然因為疼痛的關係，醫院沒有辦法做這樣的
      確定。因為徐蘭蓀年紀大，經過多次的手術，抵抗力減弱，而且他的住院時間
      長，醫院內本身就比較多細菌，所以感染肺炎的機率很高，徐蘭蓀的死亡原因
      是因為肺炎引起呼吸衰竭再引起多重器官衰竭而死亡等情，業據證人即醫師李
      政鴻於原審審理時結證明確。足見，徐蘭蓀確係因右側股骨轉子間骨折而併發
      急性骨髓炎，並於四次右髖清創手術後，因免疫力及抵抗力減弱，而感染肺炎
      ，並因肺炎引起呼吸衰竭再引起多重器官衰竭而死亡，其死亡結果與被告之傷
      害行為間確有因果關係存在。又自訴人提出之四份檢驗報告，經函詢臺中榮民
      總醫院結果，四份檢驗報告時間分別為九十一年六月五日，檢驗種類為血液，
      檢驗結果為金黃色葡萄球菌；九十一年六月八日，檢驗種類為傷口，檢驗結果
      為金黃色葡萄球菌；九十一年七月二十四日，檢驗種類為骨髓，檢驗結果為金
      黃色葡萄球菌；九十一年八月二日，檢驗種類為痰，檢驗結果為金黃色葡萄球
      菌及噬血菌。金黃色葡萄球菌為院內之常在菌，當病人在醫院時間久，容易感
      染此種細菌，此細菌同時在傷口及肺部存在，其可能性有（一）由骨髓炎經血
      液到達肺部感染。（二）因長期住院，多次手術，免疫力降低，細菌伺機感染
      。有臺中榮民總醫院九十一年十二月二十七日中榮醫行字第○九一○○○六○
      二四號函附卷可稽，足認無論徐蘭蓀係因右側股骨轉子間骨折所併發之急性骨
      髓炎，而使金黃色葡萄球菌經由血液到達肺部感染肺炎或因右側股骨轉子間骨
      折，長期住院治療，經多次右髖清創手術，免疫力降低，金黃色葡萄球菌伺機
      感染而引發肺炎，均與徐蘭蓀之右側股骨轉子間骨折有連鎖關係，是被告之傷
      害行為自與徐蘭蓀之死亡結果間，具有因果關係無訛。雖徐蘭蓀於住院的期間
      ，發生疝氣併部分腸阻塞，而緊急進行疝氣手術。疝氣併部分腸阻塞有可能是
      因為手術後疼痛的關係（即病人如果疼痛的話，會用力，就會把腸子擠到陰囊
      裡面，形成腸阻塞），然疝氣併腸阻塞得原因很多，是否必然因為疼痛的關係
      ，臺中榮民總醫院並無法作確定，而無從認定徐蘭蓀之疝氣併部分腸阻塞是否
      與其右股骨轉子間骨折有關，且院方為徐蘭蓀進行之疝氣併部分腸阻塞手術，
      無可諱言，亦將減弱徐蘭蓀之免疫力及抵抗力，進而提高感染肺炎之機率，然
      徐蘭蓀有關疝氣併部分腸阻塞之病情，既非其死亡結果之獨立原因，亦不致對
      前開因果關係產生中斷之效應，僅係對徐蘭蓀之肺炎感染有加溫之作用，自不
      影響前開因果關係之存在。
（三）按刑法第二百七十七條第二項前段之傷害致死罪，係因犯罪致發生一定結果而
      為加重其刑之加重結果犯，按照同法第十七條，須以行為人能預見其結果之發
      生，始有其適用；所謂「能預見」乃指客觀情形而言，與主觀上有無預見之情
      形不同，若主觀上有預見結果之發生又不違背其本意，則屬故意範圍。經查，
      年長者因骨質流失，極易因跌倒碰撞而造成骨折現象，且不若年輕者有較強之
      再生能力及康復狀況，於因傷住院期間，易因免疫力及抵抗力之減弱，而增加
      感染疾病之機率，一旦染上肺炎等嚴重疾病，將有致命之危險，此為一般人在
      客觀上所得預見之結果。是被告主觀上有無實際預見此加重結果之發生，並不
      影響犯罪之成立。
（四）綜上所述，本案事證明確，被告傷害致死之犯行，洵堪認定。
二、核被告甲○○所為，係犯刑法第二百七十七條第二項前段之傷害致死罪。被告並
    無任何刑事前案紀錄，有臺灣高等法院被告全國前案紀錄表附卷可稽，堪認其犯
    案前品行尚佳，其因一時失慮，徒手將年事已高之被害人徐蘭蓀推倒在地，致徐
    蘭蓀受有右側股骨轉子間骨折之傷害，於翌日在臺中榮民總醫院進行右髖內固定
    手術，嗣因尿路感染，導致右側髖部急性感染併發急性骨髓炎及菌血症，再於九
    十一年六月十一日、同年六月十三日、同年七月九日、同年七月二十三日進行右
    髖清創手術，復因多次手術造成徐蘭蓀免疫力及抵抗力減弱，而感染肺炎，並於
    同年八月十九日，因肺炎導致呼吸衰竭，再引起多重器官衰竭而死亡，致犯有傷
    害致死之罪行，雖徐蘭蓀因傷致死之結果，著實令其家屬悲痛，然被告僅係徒手
    將徐蘭蓀推倒，並無進一步之傷害行為，且案發後亦至醫院照顧徐蘭蓀病情，並
    已給付徐蘭蓀家屬看護等費用，雙方固因賠償金額未能合意，致無法達成民事上
    和解，然被告確已深具彌補過錯之意，其犯罪情狀容可憫恕，雖處以法定最低刑
    度之七年有期徒刑，猶嫌過重，爰依刑法第五十九條規定，減輕其刑。原審依刑
    法第二百七十七條第二項前段、第五十九條，審酌被告品行尚佳，僅因年輕氣盛
    而貿然行事，並無不良之犯罪動機及目的，犯罪後業已部分賠償徐蘭蓀之家屬及
    因其犯罪造成之徐蘭蓀死亡結果及家屬財產及精神上之損害甚鉅等一切情狀，量
    處如原審主文所示之刑，以示懲儆，核無不合。被告上訴意旨略以：被告並無傷
    害徐蘭蓀之故意，其僅一次予以撥開徐蘭蓀，與故意傷害之犯意顯然有間，又被
    害人徐蘭蓀自八十五年七月八日即因患有右腿蜂窩性組織炎住院開刀，嗣後即常
    因病住院，身體軟弱，並非因被告故意傷害而骨折，且被害人係因肺炎、呼吸衰
    竭、多重器官衰竭死亡，被害人右股骨轉子間骨折與死亡，顯無相當因果關係，
    被告自不應負傷害致死之刑責云云，然查被告確有以手推被害人徐蘭蓀，致被害
    人跌倒坐在地上之事實，被告已不否認，被害人雖年高體弱，然被告推倒被害人
    ，使被害人受傷，被告有傷害被害人之事實，原審理由已敘述明確，又查被害人
    因受有右側股骨轉子間骨折之傷害，進行右髖內固定手術，嗣因尿路感染，導致
    右側髖部急性感染併發急性骨髓炎及菌血症，再四次進行右髖清創手術，並於九
    十一年八月一日因肺炎併肺衰竭接受氣管插管及使用呼吸器，於同年八月十九日
    因肺炎導致呼吸衰竭，再引起多重器官衰竭而死亡，有台中榮民總醫院診斷證明
    書、死亡診斷證明書及病歷資料在卷，被害人係因被被告推倒受傷住院手術，引
    發其他併發病，接續手術治療，直至死亡，被告之傷害行為，與被害人之死亡，
    有相當因果關係，原審理由已詳加敘明，核無違誤，另台中榮民總醫院九十一年
    十二月二十七日中榮醫行字第○九一○○○六○二四號函，亦不能採為被告有利
    之認定，原審亦已敘明，亦無違誤，另被告上訴請求傳訊醫師潘建州以瞭解被害
    人手術與死亡之間有無因果關係等情，惟查被害人手術後情形，病歷表均有載明
，自無再行傳喚醫師之必要，另被告請求傳喚證人徐柯、徐菊如、徐錦美、徐錦
    利等人，以證明被害人生前生活、生病及住院情形，惟被害人病歷均已在卷，且
    被害人之生活情形，自訴人亦已供明在卷，被告請求傳喚之證人，亦無傳訊必要
    ，併予敘明。本件上訴為無理由，應予駁回。
三、據上論斷，應依刑事訴訟法第三百六十八條，判決如主文。
中      華      民      國      九十二     年     七      月     一     日
                                臺灣高等法院臺中分院刑事第三庭
                                      審判長法  官  陳  朱  貴
                                            法  官  廖  柏  基
                                            法  官  劉  連  星
右正本證明與原本無異。
如不服本判決應於收受送達後十日內向本院提出上訴書狀，其未敘述上訴之理由者並
得於提起上訴後十日內向本院補提理由書（均須按他造當事人之人數附繕本）。
                                            書記官  李  妍  嬅
中      華      民      國      九十二     年     七      月     一     日
附錄本案論罪科刑法條全文：
刑法第二百七十七條：
傷害人之身體或健康者，處三年以下有期徒刑、拘役或一千元以下罰金。
犯前項之罪因而致人於死者，處無期徒刑或七年以上有期徒刑；致重傷者，處三年以
上十年以下有期徒刑。
                                                                        Ｒ


司法院資訊處製作；財團法人民間司法改革基金會備份。
